【裁判字號】    94,訴,2966
【裁判日期】    950310
【裁判案由】    損害賠償
【裁判全文】
臺灣臺北地方法院民事判決              94年度訴字第2966號
原      告  乙○○○
被      告  慶豐商業銀行股份有限公司
法定代理人  丁○○
訴訟代理人  鄭洋一律師
複代理人    曾紀穎律師
訴訟代理人  甲○○
上列當事人間請求損害賠償事件，本院於九十五年二月十日言詞
辯論終結，判決如下：
    主  文
原告之訴及假執行之聲請均駁回。
訴訟費用由原告負擔。
    事實及理由
一、原告主張：原告前所簽發發票日為民國93年12月12日，付款
    人為臺灣銀行板橋分行，票面金額為新台幣（下同）70萬元
    之支票1紙，原告於發票當時即書明該支票之受款人為訴外
    人丙○○，且於票據正面明確記載「禁止背書轉讓」字樣，
    是該支票已喪失票據之流通性，不得由執票人透過背書轉讓
    之方式，使受讓之後手享有新生之票據權利，未料丙○○竟
    仍將系爭支票，以背書轉讓之方式讓與訴外人臺灣五松股份
    有限公司（以下簡稱五松公司），並由五松公司持向被告銀
    行請求提示付款，因被告銀行之疏失，未注意系爭支票為禁
    止背書轉讓之支票，竟同意五松公司之提示並予兌現，嗣後
    當被告銀行發現錯誤時，又不思正途，將誤匯入五松公司帳
    戶之系爭票款追回，並退還給付款之臺灣銀行，再將系爭支
    票作退票處理，而非將錢匯入丙○○事後於被告銀行開設之
    帳戶中，因丙○○並未為提示之行為，與正確之票據提示兌
    現之程序不符，自不應受領系爭款項。原告對系爭票據之受
    款人丙○○並未負有任何原因債務關係，係因丙○○先向原
    告調票使用，並約定於支票票載發票日前會以現金返還，原
    告為避免丙○○違反約定，故於支票上記載禁止背書轉讓，
    今卻因被告之處理過程疏失，致丙○○未以現金返還原告，
    即受有系爭支票之票款，原告自受有損害，且與被告之過失
    行為間，有因果關係，爰依民法侵權行為之法律關係提起
    本件訴訟，並聲明：被告應給付原告75萬元，及自起訴狀繕
    本送達之翌日即94年8月19日起至清償日止，按年息5%計算
    之利息；並願供擔保，宣告假執行。
二、被告則以：
（一）系爭支票受款人丙○○之原意乃欲委託五松公司為提示取
      款之行為，被告僅係依票據上文義將該筆款項存入支票上
      所記載之提示人於被告銀行之帳戶內，嗣後發現該帳號係
      五松公司之帳戶，被告即刻將該筆款項追回，受款人丙○
      ○當時雖未於被告銀行處設有帳戶，但已重新開立，被告
      並將該筆追回之款項，直接轉入受款人丙○○之帳戶中，
      被告從頭至尾僅係依一般票據交換處理程序為之，支票受
      款人指示其使者（即五松公司）為票據付款之提示，且系
      爭支票亦未經止付或撤銷付款委託，則託收之金融業者，
      自當依票據法第4條之規定，無條件支付予受款人。被告
      既將系爭票款存入受款人丙○○之帳戶中，並發生清償原
      告對受款人丙○○票據債務之效力，則被告所屬之承辦人
      員自無過失，且原告對受款人丙○○之票據債務，既因清
      償而消滅，亦無損失可言。
（二）再參照司法院解字第2885號「存金錢於銀行，約定金錢之
      所有權移轉於銀行，並由銀行以種類、品質、數量相同之
      金錢返還者，當事人訂約之目的不在金錢之使用，而在金
      錢價格之保管，誠為寄託之一種。」又依民法第603條規
      定「寄託物為金錢時，推定其為消費寄託。」由此可知，
      存戶與存款銀行間成立消費寄託關係，存戶就存入之金錢
      ，對於受寄人僅有寄託物返還請求權，而無由主張金錢所
      有權。因民法第184條第1項前段「因故意或過失，不法侵
      害他人之權利者，負損害賠償責任。」可知，該項保護之
      客體為「權利」，依通說見解，債權因不具公示性，故不
      屬於權利之範圍，縱使原告因被告之行為受有損害，亦屬
      對返還請求權之侵害而無成立侵權行為損害賠償之請求權
      ，如原告仍認其帳戶中之存款流向與其所指示者未盡相符
      ，此亦屬於原告與受寄人即臺灣銀行就消費寄託契約所生
      之紛爭，尚與被告無涉等語置辯，並聲明駁回原告之訴，
      如受不利之判決，願供擔保宣告免為假執行。
三、本件原告曾簽發發票日為93年12月12日，付款人為臺灣銀行
    板橋分行，票面金額為75萬元，支票號碼為AD0000000，受
    款人為丙○○，並於支票正面記載「禁止背書轉讓」字樣之
    支票1紙，交受款人丙○○收執，嗣於票載發票日到期時，
    由訴外人五松公司持系爭支票向被告銀行提示請求付款，並
    經臺灣銀行同意撥款，由被告銀行將系爭票款75萬元，存入
    五松公司於被告銀行開設之帳號000000000000帳戶內，嗣被
    告銀行於93年12月23日向五松公司追回該筆票款，並於同日
    存入受款人丙○○於當日在被告銀行開設之帳號0000000000
    0000帳戶內等事實，有原告提出之系爭支票正、反面影本，
    被告提出之取款、存款憑條、轉帳支出傳票、確認書、帳戶
    開設資料等件影本在卷可稽，且為兩造所不爭執，應堪信實
    ，而得採信。
四、本件原告以被告銀行承辦人員，未注意系爭支票為禁止背書
    轉讓之票據，喪失流通性，竟同意由受款人丙○○背書轉讓
    之被背書人五松公司，提示票據請求付款，致其於臺灣銀行
    之支票存款帳戶短少75萬元而受有損害，並基於民法侵權行
    為損害賠償之法律關係，請求被告應予賠償，被告則以前詞
    置辯。是本件主要之爭點厥為：被告是否有過失，原告是否
    受有損害，本院茲分述如次，經查：
（一）按甲種存戶簽發支票，委託銀行於見票時無條件付款與受
      款人或執票人者，則存戶與銀行之間即發生委任關係，此
      觀票據法第4條、第125條第1項第5款、第135條之規定而
      自明。既為委任關係，受委任人即有遵照委任人之指示處
      理委任事務之義務，否則如因其過失或越權行為所生之損
      害，對於委任人應負賠償之責。此與乙種活期存款戶與金
      融機關間之存款契約具有消費寄託之性質，如存款為第三
      人所冒領，則受害人為金融機關，而非存款戶，故存款戶
      仍得隨時請求返還寄託物之情形有間，最高法院65年台上
      字第1253號著有判例及87年度台上字第2424號裁判意旨足
      參。是以，原告於臺灣銀行所開設之支票存款帳戶，與臺
      灣銀行間應發生委託付款關係，而非消費寄託關係，被告
      爰引司法院解字第2885號解釋意旨，抗辯原告於臺灣銀行
      開設之甲種支票存款戶，與臺灣銀行間為消費寄託關係，
      縱使受有損害，權利受損人為臺灣銀行，而非原告云云，
      即屬無據，尚非可採。
（二）再查，本件被告於五松公司提示系爭票據請求付款時，未
      注意系爭支票為禁止背書轉讓之票據，喪失流通性，竟將
      票據提出票據交換所交換，並由臺灣銀行撥款後，直接存
      入五松公司於被告銀行之000000000000帳戶內，確有疏失
      ，惟被告公司發現錯誤後，因受款人丙○○本人於93年12
      月21日向被告表示要求提示付款，並書立確認書為憑，被
      告遂將系爭票據背面五松公司之背書塗銷，回復丙○○背
      書領款之身分，並於93年12月23日向五松公司追回系爭票
      款，並於同日存入受款人丙○○於被告銀行開設之000000
      00000000帳戶內。是系爭支票之提示人及受款人均是丙○
      ○無誤。因丙○○受領系爭票款是本於票據關係，則原告
      對丙○○自得依據票據關係主張抗辯，對其票據法上之抗
      辯權，無生影響，雖然被告先前曾將系爭票款誤存入五松
      公司帳戶，但至此已得補正。至於原告雖陳稱被告於發現
      五松公司並非合法之執票人時，應將系爭款項追回並退回
      臺灣銀行，改以退票方式處理云云，惟查，五松公司雖非
      合法之執票人，但嗣後票據之受款人丙○○已親自出面要
      求提示付款，準此，縱使被告將系爭票據改以退票之方式
      處理，因丙○○確為合法之執票人，自得再次提出支票，
      向被告請求提示付款，斯時，被告亦有義務要將系爭票款
      存入丙○○之帳戶內，結論亦是相同，是被告將系爭票款
      存入受款人丙○○帳戶內之舉，自符合一般票據交換處理
      程序，不能認為有何過失，並且清償原告對丙○○之票據
      債務，不能認為原告受有損失。
（三）另關於原告主張系爭票據是伊與丙○○互開的保證票，雙
      方有承諾不得提示付款等語，縱屬實在，亦屬於原告與丙
      ○○間之內部協議，因丙○○為系爭票據之受款人，依票
      據之文義記載，為合法之執票人，其自有權向銀行提示，
      請求付款。而對於付款銀行之立場，基於票據之流通性及
      文義性，亦應見票即無條件支付，不得探究任何票據原因
      關係。是原告如果確因丙○○提示付款而受有任何損害時
      ，亦應向丙○○另行請求賠償，尚不得持此內部協議之事
      項，對被告銀行主張付款有何不當。
五、綜上所述，本件被告於處理票據提示付款過程中，縱有失誤
    ，亦經補正。原告既簽發系爭支票予受款人丙○○，付款人
    臺灣銀行於受款人丙○○提示付款時，自有無條件付款之義
    務，系爭票據既由受款人丙○○提示及受領，對原告而言，
    屬於清償其對執票人之票據債務，自無損害發生可言。從而
    ，原告依民法侵權行為損害賠償之法律關係，請求被告賠償
    75 萬元及法定遲延利息，即屬無據，為無理由，應予駁回
    。原告既受敗訴之判決，其假執行之聲請失所附麗，亦應併
    予駁回。
六、兩造其餘之攻擊或防禦方法及未經援用之證據，經本院斟酌
    後，認為均不足以影響本判決之結果，自無逐一詳予論駁之
    必要，併此敘明。
七、結論：本件原告之訴為無理由，依民事訴訟法第78條，判決
    如主文。
中    華    民    國    95    年    3     月    10    日
                    民事民五庭法      官  陶亞琴
以上正本係照原本作成
如對本判決上訴，須於判決送達後20日內向本院提出上訴狀
中    華    民    國    95    年    3     月    13    日
                              法院書記官  吳芳玉


司法院資訊處製作；財團法人民間司法改革基金會備份。
